臺灣板橋地方法院民事判決　　　　　　　95年度訴字第2447號
原　　　告　丁○○
　　　　　　　　　　　樓
訴訟代理人　鄭穎律師
複 代理 人　曹惠玲律師
被　　　告　丙○○
訴訟代理人　陳隆律師
複 代理 人　甲○○
　　　　　　　　　　　之1
上列當事人間返還借款事件，本院於民國96年4 月23日言詞辯論
終結，判決如下：
    主  文
原告之訴及假執行之聲請均駁回。
訴訟費用由原告負擔。
　　事實及理由
一、程序方面：原告於訴狀送達後，將訴訟標的由「借貸之法律
    關係」變更為「借貸、無因管理及不當得利之法律關係（見
    本院卷第89頁）」，核其請求之基礎事實同一，且不甚礙被
    告之防禦及訴訟之終結，依民事訴訟法第255 條第1 項第2
    、7 款之規定，應予准許。
二、原告主張：
  (一)原告與被告為多年舊識（按被告亦為原告配偶之朋友），於
    民國94年間因原告之配偶罹患癌症，被告以電話慰問，故與
    原告更為密切聯繫。嗣94年底原告配偶辭世，且被告與其配
    偶感情不睦，基於多年情誼，原告對其多加照料，至95年3
    月8 日被告與其配偶協議離婚，並與其前夫爭奪其幼子之監
    護權，且欲搬離其與前夫共同住所，即臺北縣中和市○○路
    332號10樓之5之住所，是時原告認並未與被告間有正式交往
    ，惟仍基於多年情誼並同情被告甫離婚，原告即協助被告尋
    覓新住所，原告並告知被告若於半年之後，被告能與其前夫
    斷絕一切往來（無論幼兒監護權歸屬），則雙方始可能進為
    交往成終生伴侶並互為照料生活，被告亦允諾。
  (二)於95年3 月間，被告認臺北縣中和市○○路19號10樓（下稱
    系爭建物）之合康領袖廳社區適於作為其新住所，並告知原
    告其無資力可買受不動產，原告乃陪同被告前往察看並陪同
    簽定買賣契約，復被告一再告知當時無資力可買受，要求原
    告先行給付頭期款，待其娘家之房子處理後（按指出賣）即
    有資金可供償還，原告一時心軟，並認半年後有交往可能，
    故先行借貸頭期款及交屋雜項款，並分別於同年3月9日、3
    月22日、4月13日開立金額新臺幣（下同）77萬元、81萬元
    、15萬元及82萬元之支票4紙，計255萬元直接交付予第三人
    即系爭建物出賣人合康建設股份有限公司（下稱合康公司）
    之代表人許文彬。被告於交屋後復藉口資金不足，其娘家房
    子尚未賣出，無法支付裝潢費用及傢俱費用，請求原告先行
    代墊，原告再次基於同情，先行貸與裝潢及傢俱費用，並分
    別於95年4 月26日及同年6月5日以開立支票及匯款方式交付
    裝潢費用予第三人即設計師王台光各26萬元及34萬元，於同
    年6月11日及6月18日以刷卡方式為被告直接支付傢俱費予第
    三人POWER  SLEEP 78,400元、宜家家具1,950元、新光三越
    百貨股份有限公司23,760元及特力翠豐股份有限公司3,747
    元，又於同年6月12日及6月19日以開立支票方式交付第三人
    弗羅倫斯傢俱有限公司等傢俱費用共138,200 元，故原告借
    貸被告之傢俱及裝潢費用計846,057元。
  (三)嗣被告於系爭建物交屋並裝潢後，於95年6 月間隨即偕被告
    母親及被告弟弟搬入系爭建物，並持續糾纏其前夫，亦否認
    與原告交往約定，且私自攜走已歸其前夫監護之幼兒，並再
    次要求原告代其給付後續之房屋貸款及未付清之裝潢費用，
    又一再表明娘家房子未處理，無力支付後續貸款及償還借款
    ，原告因被告一再要求代墊款而心生可疑，並認被告所為已
    無理性可言，雙方至此已無互信基礎，與被告交往之約定亦
    無可能，故予以拒絕繼續代為給付房屋貸款，並隨即要求返
    還上開借貸之房屋頭期款、裝潢費用及傢俱費用。詎料，被
    告斷然拒絕返還上開款項，並對外謊稱係原告基於贈與之意
    思給付上開費用，原告實不得已，遂提起本件訴訟。
  (四)原告於95年7 月間基於消費借貸關係口頭請求被告返還借款
    ，即原告催告後至今已逾一個月以上，原告自得請求被告返
    還未約定清償期之系爭借款。退步言，若被告否認原告於7
    月間曾以口頭催告返還借款，自起訴狀送達被告迄審理期日
    ，亦已逾1 個月以上，原告起訴請求被告返還借款及起訴狀
    繕本送達翌日起按年利率百分之五計算之利息已符合民法第
    478 條之規定。原告與被告為多年舊識，基於多年情誼及同
    情始協助被告尋覓新住所，並經被告請求，於未簽訂書面借
    貸契約情形下借貸房屋頭期款、裝潢及傢俱費用，並經被告
    指示直接以開立支票、匯款或刷卡方式直接交付借貸金額予
    第三人合康限公司、宜家家具、弗羅倫斯傢俱有限公司、設
    計師王台光等，則原告與被告已有消費借貸之合意，原告經
    被告指示交付消費借貸物金錢予第三人亦已符合消費借貸為
    要物契約之要件，是原告與被告間消費借貸契約業已成立生
    效。
  (五)系爭不動產之買賣契約係由被告與第三人合康公司所簽訂，
    且系爭建物於同年6 月9 日由合康公司直接移轉系爭建物所
    有權予被告，可證原告與合康公司間於系爭建物並無任何債
    之關係。又原告陸續交付頭期款77萬、81萬、15萬及82萬元
    ，計255 萬元正，並由第三人合康公司代表許文彬收受，此
    由被告與第三人簽訂契約之付款辦法表記載之票據號碼與票
    據號碼相符自明。揆上，原告確係為貸與頭期款與被告，方
    於同年3 、4 月間陸續開立以第三人合康公司為受款人之上
    開4 紙支票並直接交付第三人。被告一再藉口欠缺資金裝潢
    、購買傢俱，原告復基於情誼及同情，且認可能為將來交往
    對象（按原告與被告當時仍未正式交往），於未簽訂任何書
    面借貸契約情況下即借貸裝潢費、傢俱費共計846,057 元予
    被告，並以刷卡、開立支票及匯款方式為被告直接支付予第
    三人設計師王台光等，且第三人裝潢住所為被告所買系爭不
    動產，買受之傢俱送至地點亦為系爭不動產，原告與被告間
    尚無其他對價關係足使原告為被告付出如此之多，可證原告
    確係為借貸裝潢及傢俱金額直接交付裝潢及傢俱款於第三人
    。
  (六)原告基於往日情誼及同情，復因將來可能交往，故不疑有他
    與被告口頭約定借貸系爭建物之頭期款、雜項費用、裝潢費
    用及傢俱費用，縱因被告否認原告之給付係基於借貸關係，
    原告亦係基於無因管理為被告管理事務，依民法第176條第1
    項規定，被告仍應償還原告支付之費用。原告主觀上並無贈
    與之意，兩造間之意思表示顯然不一致，據民法第153條反
    面解釋，贈與契約自未成立。又退萬步言，縱被告誤認原告
    係基於贈與所為之給付，依被告所述及證人乙○○之證述，
    亦以結婚為條件，惟今兩造間已無交往、結婚可能，其條件
    並不成就，被告所得者，實乃不當得利，依民法第181 條規
    定，被告亦應返還。爰依借貸、無因管理及不當得利之法律
    關係提起本訴等語。併為聲明：1.被告應給付原告3,396,05
    7 元，及自起訴狀繕本送達之翌日起至清償日止，按年息百
    分之五計算之利息。2.原告願以現金或同面額之台北銀行石
    牌分行無記名可轉讓定期存單供擔保，請准宣告假執行。
三、被告則以：
  (一)被告堅決否認兩造間有任何金錢借貸關係之存在。系爭建物
    乃原告承諾願意無條件出資購入贈與被告，故所有房屋價款
    當然均為原告直接給付給房屋之賣方，並非兩造間之借貸，
    更與借貸完全無關。系爭建物之室內裝潢乃原告自願出資訂
    做，並直接交付款項與承攬人王台光，並非被告向原告借貸
    之款項。原告所指傢俱部分，均係原告直接購買後，再行贈
    與被告，並非被告向其借貸之款項。就原告所提出相關證物
    形式上為真正，被告並無爭執。但否認為兩造間借貸關係之
    證明。
  (二)兩造原本感情深厚，原告因財力無虞，基於兩造間之深厚情
    感，因此承諾於被告與前夫離婚後，願意無條件購買新屋贈
    與被告供被告一家人安居，並願意協助被告共同照顧被告患
    有重症之幼女。孰料，原告經多次與被告之幼女密切相處後
    ，發現被告之幼女身體不佳之狀況超乎其想像，常無故哭鬧
    ，以致原告反感。又原告長輩認為原告生活優渥、家世背景
    高，不可和有離婚紀錄及有重症子女之被告交往，原告因此
    疏離被告並萌生與被告分手之念頭，甚至提出要求被告應放
    棄扶養幼女作為雙方繼續交往之條件。至此，被告無法接受
    原告違反人性之無理條件，在多次爭執後，原告見無法如其
    所願，在要求被告將原先所受贈之物全數返還未果後，始改
    口宣稱先前所贈者皆為借貸，核原告所訴自無理由。
  (三)原告否認受領原告所給付之相關物品，有不當得利之情事。
    原告一方面主張兩造間有「借貸關係」存在，另一方面又同
    時主張有「不當得利」之情事，故其本身就事實之主張，已
    然不相一致，核其所主張者，自難採信。原告本案既主張兩
    造間有不當得利之情事，依上揭說明，其自須應就不當得利
    請求權之成立要件負舉證責任。
  (四)被告與證人戊○○第一次見面係於證人之相命館，該次乃係
    因原被告男女交往論及婚嫁，故而至證人相命館合八字，卜
    兩造間未來結婚後之運勢，故於該當時證人即已知悉兩造間
    之交往，絕非如其證述所言「我所知道的是兩造間只有互相
    關心」。被告與證人戊○○第二次見面乃因原告擇定欲贈與
    被告之系爭建物後，請被告與證人戊○○一同至該屋處看風
    水、合八字命理。該次到場者，僅有被告、被告之胞弟乙○
    ○及證人戊○○，原告並未到場。且此期間，被告及被告之
    胞弟乙○○從未向證人戊○○表示房屋如何付款，亦未曾有
    說要跟親戚朋友借錢及欲賣舊房子還錢給原告之語；絕非如
    證人證述中所言「我有問被告這邊買房子如何付款，乙○○
    有說要跟親戚或朋友借錢，搬到新屋處，再把舊（原來住的
    房屋）的房屋賣掉還錢」、「被告也有表示要把舊房子賣掉
    錢還給原告」。且被告原來所住之房屋乃其母所有，被告無
    權出賣該房屋；又被告之薪資收入亦不足以支付系爭建物之
    貸款，若非原告表示贈與系爭建物之意思，被告絕無可能購
    買系爭建物。證人戊○○於被告訴訟代理人詰問「系爭房屋
    係何人決定購買」時，證人戊○○證述以「被告決定」；惟
    事實上，系爭房屋乃原告購買贈與被告，僅因房屋移轉登記
    便利，故以被告為買受人，此由房屋買賣契約正本由原告保
    存已可推知。且系爭房屋貸款之保證人亦為原告，更可推知
    原告當時係以迂迴之方式購買系爭房屋贈與被告，否則原告
    豈有借款與被告後又復以保證該借款返還之理。證人戊○○
    於被告訴訟代理人詰問「在場時是否確實有聽見被告要跟原
    告借錢，還是只是你推測的意見」時，證人戊○○吞吞吐吐
    ，竟證述以「我不記得是否有聽到被告要跟原告借錢」，一
    改之前所述「被告也有表示要把房子賣掉錢還給原告」之證
    詞。被告訴訟代理人又詰問以「你說被告要去跟親朋好友借
    錢，是要還給原告還是還房屋款」，證人戊○○於之前原本
    證述「被告也有表示要把房子賣掉錢還給原告」，此時又改
    口回答「這個問題我不記得」。由此可知，證人戊○○之證
    言實與事實不符。被告前與原告確實已論及婚嫁，本案原告
    所請求返還之標的皆係該當時原告所贈，被告原本相信原告
    會給予其幸福的生活，沒想到原告變心後竟無中生有，指控
    被告借款不還；被告傷心之餘，就此更堅絕否認表示過任何
    借款或還款之言語。
  (五)兩造之前雖有論及婚嫁之意思，但與原告承諾願意無條件給
    付系爭建物之頭期款及裝潢、家俱等費用者，乃完全無關之
    兩回事，並非當然可認為兩造間就此必然附有以結婚作為條
    件。退萬萬步而言，本件兩造迄今無法結婚，並非被告方面
    之因素，而係原告單方面的事後反悔，而拒絕與被告結婚，
    故本件縱可認為係「以結婚為條件的贈與契約」者，亦因原
    告以不正當行為阻其或促其條件成就，而使條件擬制成就或
    不成就，依民法第101條規定，贈與契約仍然成立生效，並
    未失效，被告自無不當得利之情形等語，資為抗辯。併為答
    辯聲明：(一)原告之訴及假執行之聲請均駁回。(二)如受不利判
    決，被告願供擔保，請准宣告免為假執行。
四、兩造均不爭執之事實：
  (一)原告與被告為多年舊識（按被告亦為原告配偶之朋友），於
    94年間因原告之配偶罹患癌症，被告以電話慰問，故與原告
    更為密切聯繫。嗣94年底原告配偶辭世，且被告與其配偶感
    情不睦，基於多年情誼，原告對其多加照料，至95年3月8日
    被告與其配偶協議離婚，並與其前夫爭奪其幼子之監護權，
    且欲搬離其與前夫共同住所，原告基於多年情誼並同情被告
    甫離婚，而協助被告尋覓新住所。
  (二)原告陪同被告前往察看系爭建物及簽定買賣契約，並於95年
    3月9日、3月22日、4月13日開立金額77萬元、81萬元、15萬
    元及82萬元之支票4紙計255萬元給付系爭建物之頭期款及交
    屋雜項款，復於95年4 月26日及同年6月5日以開立支票及匯
    款方式給付系爭建物之裝潢及傢俱費用計846,057元。
  (三)被告（由原告陪同）與證人戊○○第一次見面係於其相命館
    。被告與證人戊○○第二次見面係原告請證人戊○○與被告
    一同至系爭建物看屋。
  (四)系爭建物之房屋買賣合約書節本、原告簽發支票4 紙、原告
    簽發95年4月26日到期支票、匯款收據、原告95年6月份刷卡
    消費明細、原告簽發95年6月12日、6月19日到期支票3 紙、
    系爭建物使用執照、系爭建物登記謄本、系爭建物異動索引
    表、系爭建物付款辦法表為真正。
五、原告主張：被告向原告借款給付系爭建物之頭期款、雜項費
    用、裝潢費用及傢俱費用計3,396,057 元，縱因被告否認原
    告之給付係基於借貸關係，原告亦係基於無因管理為被告管
    理事務，依民法第176條第1項規定，被告仍應償還原告支付
    之費用。原告主觀上並無贈與之意，退萬步言，縱被告誤認
    原告係基於贈與所為之給付，依被告所述及證人乙○○之證
    述，亦以結婚為條件，惟今兩造間已無交往、結婚可能，其
    條件並不成就，被告所得者，實乃不當得利，依民法第181
    條規定，被告亦應返還。爰依借貸、無因管理及不當得利之
    法律關係提起本訴等語。被告則辯稱如上。經查：
  (一)按民事訴訟如係由原告主張權利者，應先由原告負舉證之責
  　，若原告先不能舉證，以證實自己主張之事實為真實，則被
  　告就其抗辯事實即令不能舉證，或其所舉證據尚有疵累，亦
  　應駁回原告之請求。又請求履行債務之訴，除被告自認原告
  　所主張債權發生原因之事實外，應先由原告就其主張此項事
  　實，負舉證之責任，必須證明其為真實後，被告於其抗辯事
  　實，始應負證明之責任，此為舉證責任分擔之原則（最高法
  　院17年上字第917號、43年臺上字第377號判例意旨參照）。
    本件原告主張「被告向原告借款給付系爭建物之頭期款、雜
    項費用、裝潢費用及傢俱費用計3,396,057 元」之事實，既
    為被告所否認，準此，原告自應就此積極有利之事實負舉證
    責任。
  (二)原告與被告為多年舊識（按被告亦為原告配偶之朋友），於
    94年間因原告之配偶罹患癌症，被告以電話慰問，故與原告
    更為密切聯繫。嗣94年底原告配偶辭世，且被告與其配偶感
    情不睦，基於多年情誼，原告對其多加照料，至95年3月8日
    被告與其配偶協議離婚，並與其前夫爭奪其幼子之監護權，
    且欲搬離其與前夫共同住所，原告基於多年情誼並同情被告
    甫離婚，而協助被告尋覓新住所。原告陪同被告前往察看系
    爭建物及簽定買賣契約，並於95年3 月9 日、3 月22日、4
    月13日開立金額77萬元、81萬元、15 萬 元及82萬元之支票
    4 紙計255 萬元給付系爭建物之頭期款及交屋雜項款，復於
    95年4 月26日及同年6 月5 日以開立支票及匯款方式給付系
    爭建物之裝潢及傢俱費用計846,057 元等情，為兩造所不爭
    執，並有系爭建物之房屋買賣合約書節本、原告簽發支票4
    紙、原告簽發95年4 月26日到期支票、匯款收據、原告95年
    6 月份刷卡消費明細、原告簽發95年6 月12日、6 月19日到
    期支票3 紙、系爭建物使用執照、系爭建物登記謄本、系爭
    建物異動索引表、系爭建物付款辦法表（見本院卷第9 至27
    頁）附卷可稽，堪信屬實。足見原告係基於多年情誼並同情
    被告甫離婚，而協助被告尋覓新住所，原告陪同被告前往察
    看系爭建物及簽定買賣契約，並給付系爭建物之頭期款、雜
    項費用、裝潢費用及傢俱費用計3,396, 057元。
  (三)按如當事人主張有金錢借貸關係存在，須就其發生所須具備
    之特別要件即金錢之交付與借貸意思表示相互一致負舉證責
    任。而交付金錢之原因多端，或為買賣，或為贈與，或因其
    他之法律關係而為交付，非謂一有金錢之交付，即得推論授
    受金錢之雙方當然為消費借貸關係。若僅證明有金錢之交付
    ，未證明借貸意思表示互相一致者，尚不能認有金錢借貸關
    係存在。本件原告既主張「被告向原告借款給付系爭建物之
    頭期款、雜項費用、裝潢費用及傢俱費用計3,396,057 元」
    之事實，自應就原告為被告給付系爭建物之頭期款等金錢之
    原因，即借貸意思表示互相一致之事實加以證明。證人戊○
    ○證稱：．．．，房子是1,200 多萬元，我有問被告這邊買
    房子如何付款，乙○○有說要跟親戚或朋友借錢，搬到新屋
    處，再把舊（原來住的房屋）的房屋賣掉還錢，．．．，房
    子簽約我沒有在場，原告有跟我說要先跟被告墊錢，被告也
    有表示要把舊房子賣掉錢還給原告，但是實際上墊多少錢，
    舊房子賣多少錢我不清楚，如果是原告要幫被告付錢買房子
    我會阻止原告這樣做，原告有跟我說買這間房子的情形，但
    是原告跟我說被告沒有拿錢出來買房子。．．．（法官問：
    買1,200 萬元的房子時乙○○有無在場？）兩造與我有在場
    ，但乙○○沒有在場。被告決定買這房子。我有聽到被告跟
    原告說要去跟親朋好友借錢。我不記得是否有聽到被告要跟
    原告借錢。這個問題我不記得等語（見本院卷第50至51頁）
    ，並非戊○○親自見聞被告向原告借款之事實，而係經由原
    告告知戊○○而來，故依戊○○之證詞尚不足據以認定「被
    告向原告借款給付系爭建物之頭期款、雜項費用、裝潢費用
    及傢俱費用計3,39 6,057元」之事實。此外，原告亦未就兩
    造間借貸意思表示互相一致之事實提出其他積極之證據加以
    證明。是原告主張：被告向原告借款給付系爭建物之頭期款
    、雜項費用、裝潢費用及傢俱費用計3,396,057 元之事實，
    即乏依據，洵無足採。
  (四)證人乙○○證稱：．．．去年四月在臺北市○○街要往淡水
    找設計師的路上我們有吃晚餐，我聽到兩造在講話，被告說
    你買了房子送給我，家具買了就好了，房子不用再裝潢，原
    告說房子都送給你了裝潢就不是問題，跟我在一起就是要你
    過得比以前更幸福，也是給你一個保障。我從來沒有表示過
    說要跟親戚朋友借錢。．．．我與證人戊○○只有見過一次
    面，那一次是原告與被告找我一起去系爭房屋驗屋，房子是
    跟建設公司買的，找出房屋的瑕疵部分建設公司會處理，但
    是驗屋當日原告沒有去，但證人戊○○有到場，現場有4 人
    （我，被告、證人戊○○）及建設公司人員1 人，證人戊○
    ○說原告叫他來，他自己拿這羅盤自己走來走去，我與被告
    拿著貼紙，看哪裡有瑕疵就貼上去，證人戊○○自己弄一弄
    就走了，我沒有跟證人戊○○說借錢及聊天，被告沒有跟證
    人戊○○表示說借錢的事，娘家的房子是我媽媽的，所以被
    告住在娘家，沒有說要賣房子，我沒有與被告去找過證人戊
    ○○請教問題過。（原告訴訟代理人鄭穎律師問：要前往淡
    水設計師那邊時，房子買了沒有？）當時房子已經買了等語
    （見本院卷第68至69頁），可知系爭建物係原告出錢買來贈
    與被告，故由原告為被告給付系爭建物之頭期款、雜項費用
    ，連同系爭建物之裝潢費用及傢俱費用亦係原告出錢買來贈
    與被告。是被告辯稱：原告所請求返還之標的皆係原告所贈
    等語，即屬有據，應屬可採。
  (五)本件原告始終否認兩造間就系爭建物之頭期款、雜項費用、
    裝潢費用及傢俱費用計3,396,057 元有成立贈與契約，更遑
    論有何附條件之贈與契約。況被告亦堅詞否認兩造間有以結
    婚為條件之贈與契約等語如上，且本件兩造間就系爭建物之
    頭期款、雜項費用、裝潢費用及傢俱費用計3,396,057 元確
    有成立贈與契約等情，已如前述，並非借貸或以結婚為條件
    之贈與契約，且與無因管理及不當得利之要件不符。是原告
    主張：縱被告誤認原告係基於贈與所為之給付，依被告所述
    及證人乙○○之證述，亦以結婚為條件，惟今兩造間已無交
    往、結婚可能，其條件並不成就，被告所得者，實乃不當得
    利，依民法第181 條規定，被告亦應返還。爰依借貸、無因
    管理及不當得利之法律關係提起本訴等語，均乏依據，洵無
    足取。
六、從而，原告依借貸、無因管理及不當得利之法律關係，請求
    被告給付如訴之聲明所示，為無理由，應予駁回。原告之訴
    既經駁回，其假執行之聲請即失所附麗，應併予駁回。
七、本件事證已臻明確，兩造其餘攻擊、防禦方法及舉證，經本
　　院審酌後，認對於判決結果均無影響，爰不一一論述，併此
　　指明。
據上論結，本件原告之訴為無理由，依民事訴訟法第78條判決如
主文。
中　　華　　民　　國　　96　　年　　5 　　月　　7 　　日
                  民事第一庭    法  官  楊千儀
右為正本，係照原本作成。
如對本判決上訴，須於判決送達後20日內向本院提出上訴狀（需
按他造人數附繕本）。
中　　華　　民　　國　　96　　年　　5 　　月　　7 　　日
                              　書記官　簡青根
